臺灣士林地方法院民事判決　　　　　　　　 95年度醫字第4號
原　　　告　甲○○
　　　　　　乙○○
　　　　　　　　　　　　3樓
訴訟代理人　何中慶律師
被　　　告　國防大學國防醫學院三軍總醫院
法定代理人　張德明
被　　　告　戊○○
　　　　　　丙○○
前列三　人
共　　　同
訴訟代理人　吳宗輝律師
　　　　　　蘇志洲律師
　　　　　　吳旭洲律師
上　列一人
複　代理人　李依蓉律師
　　　　　　丁○○　　住台北市○○○路○段50號2樓
上列當事人間損害賠償事件，本院於96年9 月13日言詞辯論終結
，判決如下：
    主  文
原告之訴及其假執行之聲請均駁回。
訴訟費用由原告負擔。
    事實及理由
一、原告主張：原告係王蘇清桂之子，王蘇清桂於民國93年3 月
    4 日因多發性骨髓瘤，至被告國防大學國防醫學院三軍總醫
    院（下稱被告醫院）就醫住院治療，經該院血液腫瘤科少校
    主治醫師即被告戊○○會同放射腫瘤科會診後，經該院骨科
    少校主治醫師被告丙○○診斷，建議施予骨髓瘤切除及行內
    固定手術，被告丙○○於同年3 月12日下午4 時許，對王蘇
    清桂實施手術，王蘇清桂竟於隔日即3 月13日6 時13分突發
    性死亡，而被告於手術前並未對王蘇清桂及家屬就手術之風
    險評估及手術必要性、預後可能之不良反應，盡告知義務，
    而於護理站人員催促家屬簽署手術同意書時，對於家屬所提
    上開諸項問題，竟無醫師予以說明或回答，家屬於等待開刀
    之過程中，亦多次詢問院方有無風險或應注意事項，亦無人
    回答。術後又無視於王蘇清桂病情惡化且不斷哀嚎，卻未見
    任何醫師出面給付予王蘇清桂適當之醫療處置及說明，至該
    日零時許，僅住院醫師前來查看，至同年3 月13日凌晨4時
    40分許，家屬發現王蘇清桂已無心跳、脈搏及呼吸，緊急通
    知護理站及住院醫師進行急救，至6 時13分急救無效，宣告
    死亡，被告戊○○、被告丙○○之行為顯有過失，且與王蘇
    清桂之死亡有相當因果關係，被告醫院為雇主，應共負連帶
    責任，爰依醫療法第12條之1 、醫師法第21條、民法第184
    條第1 項前段、第2 項、笫192 條第1 項、第194 條、第18
    8 條第1 項侵權行為及醫療契約之法律關係請求：(一)原告甲○○支出之殯葬費新台幣（下同）856,000 元；(二)原告2 人
    之精神慰撫金各100 萬元等語，並聲明：(一)被告應連帶給付
    原告甲○○1,856,000 元、原告乙○○100 萬元，及均及自
    95年3 月25日起（132 頁），至清償日止按年息百分之5 計
    算之利息；(二)願供擔保假執行。
二、被告則以：王蘇清桂於86年8 月間在被告醫院即已檢查出患
    有多發性骨髓瘤第3 期Ａ，於接受多次口服化學藥物治療後
    ，又於90年1 月復發，並自90年1 月19日起至93年3 月3 日
    間在被告醫院住院7 次治療，惟病情仍持續惡化，93年3 月
    4 日19時許因全身疼痛及倦怠無力急診住院，經檢查後，發
    現患者骨髓瘤已達末期，左股骨中段骨折，經會診骨科及放
    射科，認應先行手術後再照局部放射治療，乃於同年月12日
    下午實施骨腫瘤切除及內固定術，被告戊○○並未參與手術
    ，將其列為被告顯有誤會。被告丙○○在對患者實施手術前
    ，有向病人說明手術之風險，且經原告乙○○親自簽署手術
    同意書，並經行政院衛生署醫事鑑定委員會（下稱醫審會）
    鑑定王蘇清桂之病況有實施手術之必要，且過程符合醫療醫
    療常規，並無過失等語為辯；並聲明：(一)原告之訴及其假執
    行之聲請駁回；(二)願供擔保免為假執行。
三、本院協議兩造簡化整理不爭執點及爭執點如下：
(一)、不爭執點：
１、原告之母王蘇清桂於86年8 月間在被告醫院檢查出患有多發
    性骨髓瘤第3 期Ａ，於接受多次口服化學藥物治療後，又於
    90年1 月復發，並自90年1 月19日起至93年3 月3 日間在被
    告醫院住院7 次治療，惟病情仍持續惡化，93年3 月4 日19
    時許因全身疼痛及倦怠無力急診住院，經檢查後，發現患者
    左股骨中段骨折，經會診骨科及放射科，認應先行手術後再
    照局部放射治療，被告丙○○乃於同年3 月12日下午4 時許
    ，對王蘇清桂實施實施骨腫瘤切除及內固定手術，被告戊○○並未參與手術，王蘇清桂於當日20時回病房，翌日4 、5
    時許即無意識，6 時13分死亡。
２、法務部法醫研究所93年6 月1 日（93）法醫所醫鑑字第0557
    號鑑定書就王蘇清桂之死亡記載：「死者王蘇清桂，56歲，
    女性，由解剖及筆錄知死者係因進行多發性骨髓瘤造成多處
    器官被波及致腎衰竭死亡；體內嗎啡是止痛所給予的，雖然
    已達相當濃度（血液1.708ug/ml），惟死者長期骨髓瘤患者
    ，應已發展成為高嗎啡的耐藥性，死亡者之死因應仍為骨髓
    瘤末期致多器官衰竭之結果。死亡方式為自然死亡。」（本
    院卷78─85頁）
３、原告甲○○支出殯葬費856,000 元。
(二)、爭執點：
１、病患當時身體虛弱，是否適合開刀？
２、被告是否違反告知義務？
３、手術過程是否符合醫療常規？
４、病患送出開刀房後劇痛哀號，不久即告死亡，被告等是否已
    盡救治義務？
５、被告等之醫療行為與原告之母死亡間有無相當因果關係？
６、原告得請求被告賠償若干金額？
    茲將爭執點析述如下：
１、病患王蘇清桂當時身體虛弱，是否適合開刀？
(1)、原告主張被告未評估王蘇清桂當時有無因腫瘤立即死亡之可
    能性及手術之必要性，而貿然開刀，實有疏失云云。被告則
    以：被告醫師係得王蘇清桂之同意始開刀，且不開刀無法治
    癒骨折等語為辯。
(2)、查國防部高等軍事法院檢察署曾委請醫審會鑑定，經醫審會
    於94年11月30日以衛署字第0940222495號函附之94年9 月18
    日鑑定意見為：「多發性骨髓瘤造成股骨病理性骨折，病人
    主要症狀為疼痛，無法行動，日常生活照料不易。因此，只
    要病人無立即因腫瘤死亡的可能性，都有手術固定之必要性
    。」（本院卷61─62頁），經本院再請醫審會鑑定王蘇清
    桂手術前身體狀況已甚差，是否非施行左股骨腫瘤切除及內
    固定手術不可？有無其他替代性之治療方法？依貴會鑑定
    報告（指第1 次）所載之鑑定意見第1 點為：「只要病人無
    立即因腫瘤死亡的可能性，都有手術固定的必要性」，而被
    告醫院所開立之死亡診斷書即為「多發性骨髓瘤死亡」，王
    蘇清桂術後如前述不爭執１所述僅短短數小時即遽然死亡，
    是否已符合「有立即因腫瘤死亡」之可能，而不能貿然開刀
    ？據醫審會96年8 月13日衛署字第0960209785號函附之鑑定
    意見（下稱第2 次鑑定意見）為：「多發性骨髓瘤造成股骨
    病理性骨折，病人主要症狀為疼痛，無法行動，日常生活難
    以獨立。因此，只要病人無立即因腫瘤死亡的可能性，都有
    手術固定之必要性。就股骨病理性骨折而言，除手術外，很
    難達到骨折固定的效果，就無法減輕病人的疼痛。因此，除
    非病人選擇拒絕手術，或因身體狀況甚差，以致麻醉醫師認
    為風險過高，而不能進行手術，否則仍以儘早手術固定為醫
    療常規。病人手術前由內科治療，並有麻醉科術前評估，術
    前、術後生命現象穩定，過程合乎醫療常規，過程並無疏失
    。而前次鑑定指出“立即因腫瘤死亡之可能性”，係指因腫
    瘤致惡病體質，生命現象不穩定，生命停止的風險已在旦夕
    之間。手術和麻醉醫師認為風險過高，而建議延遲手術，暫
    以支持療法，待身體狀況容許，再予麻醉和手術之謂。」，
    由前開鑑定意見可知，開刀前王蘇清桂之身體狀況尚符合開
    刀之要件，而適合開刀。
２、被告是否違反告知義務？
(1)、原告主張：被告戊○○於王蘇清桂前往治療骨折時表示，開
    刀不會有問題，並未告知王蘇清桂及家屬開刀之危險性，被
    告丙○○亦未對王蘇清桂及家屬解說開刀之危險性，使王蘇
    清桂及其家屬未能選擇其他之治療方式，致王蘇清桂發生死
    亡之結果，顯未盡告知之義務云云。被告則抗辯：有告知王
    蘇清桂開刀之危險性等語。
(2)、「醫師診治病人時，應向病人及其家屬告知其病情、治療方
    針、處置用藥、預後情形及可能之不良反應」，又「按醫院
    實施手時，應取得病人或其配偶、親屬或關係人之同意，簽
    具手術同意書及麻醉同意書，在簽具之前醫師應向其本人或
    配偶、親屬或關係人說明手術原因、手術成功率或可能發生
    之併發症及危險，在其同意下，始得為之。.... 」 ，為醫
    師法第12條之1 、93年4 月28日修正前醫療法第46條第1 項
    所明定。經查被告戊○○於台灣士林地方法院檢察署93 年
    度偵字第4159號案件，於93年6 月28日檢察官偵查中陳明：
    「王蘇清桂是我的老病人，自86年起就給我診斷。這次她住
    院是因為左大腿疼痛，無法行走。我和她的醫病關係很好，
    她很信任我，要我以專業來處置，這次手術目的是為了改善
    她的行走狀況，對她的腫瘤沒有幫助，因為她是癌症病人能
    存活多久不知道，事實上，她已經超過平均存活期間3 年。
    手術就是有風險，醫生也無法預期病人會死亡。我當時和王
    志中說，我無法預期結果就是這個原因。我是內科，不參與
    開。開刀手術之風險也不是我告知，手術是骨科的專業。」
    等語，被告丙○○於該次偵查中陳稱：伊有告知病人手術之
    風險及手術之併發症，也訊問病人是否確定要開刀，王蘇清
    桂表示其很疼痛，堅持要開刀，手術很順利，但因王蘇清桂
    之腫瘤已侵入骨頭，為了清腫瘤花了點時間，王蘇清桂晚上
    10時之情形仍穩定等語（本院卷171 ─172 頁），另證人即
    被告醫院住院醫師並參與該手術之劉瑞盟於前開偵查案件93
    年7 月14日偵查中亦證稱：巡房時有看到病人及1 名女子，
    有告知王蘇清桂其為癌症病人，開刀時有不可期預之情形，
    容易流血，嚴重時會導致死亡，第1 、2 次告知其為要開刀
    及手術之風險，病人還在考慮，在第3 次巡房時病人同意開
    刀等語（本院卷175 頁），另證人劉瑞盟於本院95年12月6
    日證稱：被告丙○○有向王蘇清桂解釋為何要開刀，並告知
    如不開刀，沒辦法走路，如果開刀風險比較大，請她考慮是
    否要開刀，至於是如何之危險性，伊不記得，當時病人未直
    接作開刀之決定，被告丙○○之後又看了病人幾次，病人才
    決定要開刀等語（本院卷144 ─145 頁），證人劉瑞盟前後
    兩次作證已逾2 年，其於本院證稱：開刀風險比較大至於是
    如何之危險性，伊不記得等語，依常人之記憶顯屬合理，由
    以上可知被告丙○○已依修正前醫療法第46條第1 項之規定
    直接告知王蘇清桂本人手術之相關事宜，應已盡告知之義務
    。至被告戊○○雖在偵查中自承未為告知行為，惟依第2次
    鑑定意見：「腫瘤醫師得依其專業，與病人和家屬解釋相關
    病情，包括其個人對病理性骨折的看法及手術危險性，供病
    人和家屬參考。但腫瘤醫師並未參與手術，故手術與麻醉之
    危險性，一般由手術醫師與麻醉醫師告知。」等語，可知被
    告戊○○並非手術之醫師，其僅「得」告知病人及家屬等手
    術之危險性，而非「應」告知，是其縱未告知，亦不違反修
    正前醫療法第46條第1 項之告知義務。
３、手術過程是否符合醫療常規？
(1)  原告主張：王蘇清桂手術後數小時即死亡，顯然手術有問題
    云云，被告被告丙○○則以：手術過程符合醫療常規等語為
    辯。
(2)、查證人劉瑞盟於本院證稱：「... 手術時，我有在旁邊幫忙
    ，手術的狀況是把骨頭被侵蝕的地方挖掉，並用鋼釘固定，
    吳醫師說越簡單越快越好，因為危險性比較大。」（本院卷
    145 頁），且依前述醫審會第2 次鑑定意見，認手術過程符
    合醫療常規，是原告主張手術有問題云云，並非可採。
４、病患送出開刀房後劇痛哀號，不久即告死亡，被告等是否已
    盡救治義務？
(1)、原告主張：王蘇清桂送出開刀房後劇痛哀號不已，不久即告
    死亡，被告顯未盡救治義務云云，被告則抗辯：渠等已盡救
    治義務等語。
(2)、按醫師對於危急之病人，應即依其得業能力予以救治或採取
    必要措施，不得無故拖延。為醫師法第21條所明定。查王蘇
    清桂於3 月12日晚間10時主訴手術傷口疼痛，護士依訴外人
    許文欣大夫之囑，施以嗎啡5mg ，11時護士繼續觀察王蘇清
    桂疼痛緩解情形；惟王蘇清桂仍疼痛不適，護士協助採取舒
    適臥位；翌日凌晨1 時護士前往病房為王蘇清桂檢查，凌晨
    2 時，王蘇清桂仍疼痛不住呻吟，護士又依醫囑施以嗎啡
    5mg ，之後王蘇清桂表情痛苦減緩，呻吟音量降低，凌晨3
    時護士給藥並探親，王蘇清桂猶臥床休息，偶有些微呻吟聲
    ，但可回應，護士將紅燈置於王蘇清桂可隨時取得之處，4
    時40 分 王蘇清桂之家屬至護理站，表示王蘇清桂狀況有異
    ，護士即隨同前往探視，並作各項檢查，有多項生命現象檢
    測不到，護士立即施以心外按摩，同時通知值班醫師林德宇
    前來急救，但急救至6 時13分仍無效，乃宣告王蘇清桂死亡
    等情，有護理紀錄（88─89頁）可參，可見被告醫院，已盡
    救治之義務。
５、被告等之醫療行為與原告之母死亡間有無相當因果關係？
(1)、原告主張：被告等之醫療行為與原告之母死亡間有相當因果
    關係云云，被告則否認之，被告辯稱：王蘇清桂係自然死亡
    ，渠等醫療行為符合醫療常規，並無過失等語。
(2)、醫審會第1 次之鑑定意見即認定醫師之治療過程符合醫療常
    規，其過程並無疏失，已如前述。且前述法務部法醫研究所
    亦認為王蘇清桂之死因，為骨髓瘤末期致多器官衰竭所致，
    為自然死亡，尚無證據足以證明被告等之醫療行為與原告之
    母之死亡間有相當因果關係。
四、原告依醫療法第12條之1 、醫師法第21條、民法第184 條第
    1 項前段、第2 項、笫192 條第1 項、第194 條、第188 條
    第1 項侵權行為及醫療契約之法律關係請求被告連帶賠償如
    聲明所述之金額及遲延利息，即非有據，應予駁回。其假執
    行之聲請，亦因訴之駁回而失所附麗，併予駁回。
五、據上論結，原告之訴為無理由，依民事訴訟法第78條、第85
    條第1 項前段，判決如主文。
中　　華　　民　　國　　96　　年　　9 　　月　　14　　日
                  醫療法庭  法  官  黃小瑩
以上正本證明與原本無異。
如對本判決上訴，應於判決送達後20日內向本院提出上訴狀。
中　　華　　民　　國　　96　　年　　9 　　月　　17　　日
                            書記官  陳鳳嬌
